臺灣高等法院刑事裁定　　　　　　　　　　　　　　　九十三年度抗字第四七七號
　　抗　告　人　臺灣板橋地方法院檢察署檢察官
　　聲明異議人
　　即　受刑人　甲○○
右抗告人因受刑人甲○○違反著作權法執行事件，不服臺灣板橋地方法院中華民國九
十三年七月十六日 (九十三年度聲字第八七六號) 刑事裁定，提起抗告，本院裁定如
左：
    主  文
原裁定撤銷，發回臺灣板橋地方法院。
    理  由
一、本件聲明異議人在原審之異議意旨略以：聲明異議人即受刑人甲○○前因違反著
    作權法案件，經台灣板橋地方法院判處有期徒刑五月，如易科罰金，以三百元折
    算一日確定，嗣由台灣板橋地方法院檢察署檢察官以九十三年執字第二三七六號
    一案通知聲明異議人到案執行，詎聲明人到案依刑法第四十一條規定表明因小孩
    尚在就學中，均賴其工作以維生計，證明有執行困難情事，聲請准予易科罰金，
    竟不獲允准而將其發監執行，因認檢察官執行之指揮為不當，爰依刑事訴訟法第
    四百八十四條規定聲明異議。
二、原裁定以：(1)按刑法第四十一條第一項有關宣告有期徒刑、拘役應否准許易科罰
    金執行之換刑處分，依刑事訴訟法第四百五十七條規定固由檢察官指揮之，屬於
    檢察官指揮執行時得自由裁量之事項。但檢察官之執行指揮，仍應詳酌刑法第四
    十一條第一項所定「因身體、教育、職業或家庭之關係」，執行有期徒刑或拘役
    是否顯有困難，妥為考量後為適法之執行指揮，否則，其自由裁量權之行使即難
    謂當。本件經查聲明人即受刑人甲○○係因違反著作權法之犯行，經台灣板橋地
    方法院判處有期徒刑五月，並諭知如易科罰金以三百元折算一日確定，此有台灣
    板橋地方法院九十三年度簡字第五八九號刑事簡易判決影本在卷可稽。而經原審
    法院調取上開執行案卷核閱，發現聲明人於受台灣板橋地方法院檢察署通知到案
    執行時，原已表明有正當職業且家中小孩就學中，並提出營利事業登記證、營業
    稅核定稅額繳款書及戶口名簿影本等證件，表明渠有因家庭、職業關係之執行困
    難情事，聲請准予易科罰金，然該署執行檢察官僅於「聲請易科罰金審核表」之
    檢察官（審核）欄內批註「查聲請人雖著作權初犯，然扣案盜版光碟片近五千片
    ，擬不准予易科罰金」呈核，並以「經查受刑人販賣盜版著作物營利，數量達四
    千九百七十八片，犯行非輕，其子女尚有其妻及其他親屬可代為扶養照顧，並無
    不可代替性」，而駁回聲明人易科罰金之聲請，有該署九十三年度執字第二三七
    六號之檢察官命令附卷足參。(2)經查；聲明人甲○○向原審法院提出聲明異議後
    ，復提出其三名子女私立大學或私立高中之學生證影本共三紙及不准易科，不但
    家庭經濟發生困難，且其三名子女大學或高中之學費籌措會有所困難等情。現國
    內私立大學與私立高中之學費相當昂貴，此為眾所周知之事，倘一家庭中有三名
    子女就讀私立大學及私立高中，雙薪家庭皆力有不逮，更何況由父或母一人獨力
    負擔，是聲明人所言情形以及所提出之證明文件是否屬實，在在與聲明人（即受
    刑人）甲○○有無執行困難情事，至有關聯，原檢察官對此均未深入調查，並資
    以論駁，卻以聲明人販賣盜版著作物營利，數量達四千九百七十八片，犯行非輕
    ，而不准其易科罰金；然查聲明人販賣盜版物數量眾多，此為檢察官偵查中即知
    之事實，而檢察官卻向臺灣板橋地方法院聲請簡易判決處刑，台灣板橋地方法院
    業已審酌其販賣侵害他人遊戲光碟，損害他人智慧財產權且破壞我國保護智慧財
    產權之形象與查獲光碟片之數量，判處聲明人有期徒刑五月，如易科罰金以三百
    元折算一日。檢察官如認本院量刑過輕，自應於上訴期間內提出上訴，惟檢察官
    捨此不為，卻以此（即查獲盜版物數量眾多）非法律上之原因，而不准聲明人易
    科罰金之請求，自有欠依據，因而依聲明人之聲請撤銷原不准易科罰金之執行指
    揮處分。
三、按犯最重本刑為五年以下有期徒刑以下之刑之罪，而受六個月以下有期徒刑或拘
    役之宣告，因身體、教育、職業、家庭之關係或其他正當事由，執行顯有困難者
    ，得以一元以上三元以下折算一日，易科罰金。但確因不執行所宣告之刑，難收
    矯正之效，或難以維持法秩序者，不在此限，刑法第四十一條第一項定有明文。
    亦即是否准予易科罰金除應考量「執行顯有困難」外，尚須考量「難收矯正之效
    」及「難以維持法秩序」等因素，且上開刑法第四十一條有關宣告有期徒刑、拘
    役應否准許易科罰金執行之換刑處分，依刑事訴訟法第四百五十七條規定係由檢
    察官指揮之，屬於檢察官指揮執行時得自由裁量之事項，倘無濫用自由裁量權之
    情形，自難遽指為不當。經查：本件聲明人即受刑人甲○○固有聲明人及原裁定
    所述家中有三名兒女就學中，均賴其工作以維生計等情屬實，然聲明人甲○○尚
    有配偶徐玉梅，且徐玉梅年僅四十餘歲，此有
    小者亦已就讀高中，另二人均就讀大學，其配偶徐玉梅是否絕無謀生及照料家人
    之能力，其兒女是否無短暫打工獨立謀生之能力（尤其正值暑假期間，況且亦有
    就學貸款可供申請），縱其配偶、兒女因聲明人甲○○入監服刑而須合力撐起家
    中生計及照料家人之重擔，僅係較以往須付出更大之心血，然受刑人所受有期徒
    刑之執行僅短短五月，亦屬暫時性質，非使其配偶、兒女長期處於身心煎熬之情
    形，況且聲明人甲○○本身亦有親屬及摯友，依此親屬及朋友之人際網絡，及其
    以往之積蓄是否非聲明人甲○○親自謀生、照料，否則難以維持家庭，故本件聲
    明人甲○○是否確有因家庭之關係，執行顯有困難之情形，已非無疑。又聲明人
    甲○○本件違反著作權法案件，係販賣盜版著作權光碟片四千九百七十八片，依
    其販賣數量及地點，聲請人似非屬小盤、零售之性質，而係以企業經營之方式販
    賣盜版著作物，其規模非小，而台灣地區因盜版品泛濫，一再遭國際質疑，並譏
    為仿冒王國，甚或曾有因取締盜版業者不利及科刑過輕而險遭美國施以經濟制裁
    之情形，要扭轉此一惡劣形象，當然要痛施鐵腕，否則難以竟其功，以聲明人甲
    ○○販賣之數量，倘非執行徒刑，似難維持法經濟秩序，並收矯治之效；至檢察
    官就聲明人甲○○本件違反著作權法案件，聲請以簡易判決處刑，經台灣板橋地
    方法院判處有期徒刑五月，因未上訴而告確定，然此純係檢察官認為該違反著作
    權法案件符合簡易判決處刑之要件，及量處有期徒刑五月亦符合相當性，而與檢
    察官是否必須准予易科罰金並無關聯，併此敘明。
四、原裁定僅以聲請人甲○○有兒女三人就學中，待其扶養，未能併予審究該扶養期
    間之暫時性及可替代性，並罔顧聲明人甲○○販賣盜版著作權光碟片高達四千九
    百餘片，嚴重損害他人智慧財產權，案發前毫未顧及家人之觀感及名譽，及至案
    發始以其兒女做為免予入監服刑之擋箭牌等情，遽認執行檢察官不准易科罰金之
    執行指揮處分為不當，因而撤銷原指揮執行之處分，亦嫌速斷。原裁定有如上之
    違誤，自應由本院將原裁定撤銷，發回原審更為適當之裁定。
據上論斷，應依刑事訴訟法第四百十三條前段，裁定如主文。
中　　　華　　　民　　　國　　九十三　　年　　　八　　　月　　 十三 　　日
                              台灣高等法院刑事第二十四庭
                                  審判長法  官  陳  貽  男
                                        法  官  陳  憲  裕
                                        法  官  徐  世  禎
右正本證明與原本無異。
不得再抗告。
                                        書記官  陳  玲  憶
中　　　華　　　民　　　國　　九十三　　年　　　八　　　月　　 十三 　　日
